臺灣高雄地方法院民事判決　　　　　　110年度雄簡字第930號
原　　　告　傑司多(音譯）
　　　　　　　　 （原名NAPOLITANO JESTOPHER REY TABUCOL)

訴訟代理人　蘇唯綸律師
複 代理 人　楊慧娘律師
被　　　告　張正龍　

上列當事人間請求確認本票債權不存在事件，本院於民國110 年
10月6 日言詞辯論終結，判決如下：
    主      文
一、確認被告持有原告簽發如附表所示之本票債權逾新臺幣（下
    同）44萬3,863 元部分不存在。
二、原告其餘之訴駁回。
三、訴訟費用由被告負擔11％，餘由原告負擔。
    事實及理由
壹、程序事項：
一、按民事案件涉及外國人或構成案件事實中牽涉外國地者，即
    為涉外民事事件，應依涉外民事法律適用法定法域之管轄及
    法律之適用（最高法院98年度台上字第1695號判決意旨參照
    ）；關於外國人涉訟之國際管轄權，我國涉外民事法律適用
    法並未規定，即應類推適用民事訴訟法有關規定（最高法院
    97年度台抗字第185 號裁定意旨參照）。又本於票據有所請
    求而涉訟者，得由票據付款地之法院管轄，民事訴訟法第13
    條定有明文。本件原告係菲律賓籍人士（見109 年度司票字
    第3616號卷第16-17 頁），原告本於票據法律關係提起本件
    民事訴訟，而票據付款地在高雄市小港區（見109 年度司票
    字第3616號卷第5 頁），依前揭說明，本件為涉有外國人國
    籍之涉外民事案件，且本院對本件有管轄權，先予敘明。
二、按確認法律關係之訴，非原告有即受確認判決之法律上利益
    者，不得提起之，民事訴訟法第247 條第1 項前段定有明文
    。又所謂即受確認判決之法律上利益，係指因法律關係之存
    否不明確，致原告在私法上之地位有受侵害之危險，而此項
    危險得以對於被告之確認判決除去之者而言（最高法院42年
    台上字第1031號判決意旨參照）。查本件原告主張被告執有
    其所簽發如附表所示本票乙紙（下稱系爭本票），向本院聲
    請本票裁定，並經本院109 年度司票字第3616號民事裁定（
    下稱系爭本票裁定）准予強制執行，嗣經被告以系爭本票裁
    定向本院聲請就原告之財產為強制執行，經本院以109 年度
    司執字第80561 號清償票款強制執行事件（下稱系爭執行事
    件）受理，惟原告否認系爭本票之票據債權存在，則兩造間
    就系爭本票債權是否存在乙節即屬不明確，對原告而言，其
    法律地位即有受侵害之危險，而此危險得以對於被告之確認
    判決除去之，揆諸前揭法律規定及判決意旨，原告提起本件
    確認之訴具有確認利益，應予准許，合先敘明。
貳、實體事項：
一、原告主張：伊於107 年3 月間，因生活費不足，故向被告借
    款8 萬元，兩造協議伊將所有之金融卡及密碼交付被告，被
    告得自行以上開金融卡，按月自伊之帳戶領取1 萬2,000 元
    以為還款之用，然自107 年5 月至11月止，被告已領取共計
    8 萬4,000 元，於斯時起伊之上開借款業已全數清償完畢，
    豈料，被告竟於108 年6 月間前往伊任職之工廠，宣稱伊尚
    有借款未為清償，並要求伊簽發未載票面金額之本票交付被
    告，以清償借款，當時因伊誤認尚有欠款，故交付未填載票
    面金額之系爭本票予被告，以為清償，豈料，被告填載之金
    額為50萬元，遠逾伊所欠款項，被告所填載之票面金額，未
    經伊授權，應認伊簽發系爭本票時，欠缺票據法所定應記載
    事項，系爭本票應屬無效票據，伊自無須負清償票款之責。
    又縱認非系爭本票無效票，兩造為直接前後手，伊亦得系爭
    本票之原因關係不存在（即無消費借貸關係存在）為由，拒
    絕清償系爭本票票款。退步言之，縱認系爭本票債權存在，
    伊除已清償前揭8 萬4,000 元外，被告另已經由系爭執行事
    件扣得伊之薪資共5 萬6,137 元，於上開清償範圍，系爭本
    票債權亦應認不存在，爰依票據法律關係，請求為確認系爭
    本票債權不存在等語，並聲明：確認被告持有系爭本票債權
    不存在。
二、被告則以：原告及其妻於108 年5 月起陸續向伊借款，雖有
    陸續清償，但未清償完畢，另經兩造協議由原告承受其妻子
    積欠伊之債務，經結算原告及其妻子尚積欠伊63萬8,000 元
    ，被告因慮及原告生活上有困難，因此同意僅以50萬元結算
    原告、原告妻子及伊間之債權債務關係，原告與其妻商量後
    ，亦同意以此金額結算債權金額，原告因此簽發票面金額為
    50萬元之系爭本票交付被告，以清償債務，然原告簽發系爭
    本票時，因原告為菲律賓籍，不會書寫中文字，故授權伊於
    本票上記載50萬元之國字（即伍拾萬元部分）部分，系爭本
    票其餘部分，均由原告自行書寫（包括：書寫阿拉伯數字之
    500,000 元、發票人欄書寫原告之英文姓名、發票日、簽章
    欄、數字欄蓋手印部分）後，將填載完成之本票交付被告，
    ，系爭本票並非原告主張之無效票，況原告簽發系爭本票後
    ，原告之妻子亦曾向被告洽商還款事宜，並請求分期還款，
    另要求伊勿持系爭本票聲請強制執行，益見，系爭本票之原
    因關係為借款債權，該借款債權確實存在，伊係合法取得系
    爭本票，自得依法行使票據權利等語，資為抗辯，並聲明：
    原告之訴駁回。
三、得心證之理由：
㈠、查系爭本票係原告所簽發交予被告，被告於109年7月9日持
    系爭本票向本院聲請強制執行，經本院以系爭本票裁定准予
    強制執行，嗣後被告並以系爭本票裁定為執行名義聲請對原
    告之財產為強制執行，經本院以系爭執行事件受理，嗣經原
    告聲請停止執行，並經本院以110 年度雄簡聲字第4 號裁定
    停止系爭執行事件所為之強制執行程序等情，有系爭本票、
    系爭本票裁定、本院110 年度雄簡聲字第4 號民事裁定（見
    本院卷第17頁、見本院109 年度司票字第3616號卷第9 頁、
    見本院110 年度雄聲字第4 號第21-23 頁）在卷可稽，並為
    兩造所不爭執，堪信為真。
㈡、原告雖不爭執系爭本票為其所簽發，然主張原告交付被告之
    本票並未填載票面金額，亦未授權他人填載為無效票，惟為
    被告所否認，並以前詞置辯，經查：
  1.按本票發票人就本票上應記載事項之填寫，不論絕對或相對
    應記載事項，凡自行決定效果意思後，再囑託他人據之完成
    票據行為者，或授權他人於代理權限內，由該他人自己決定
    效果意思，並以本人名義完成票據行為，效果直接歸屬於本
    人者，皆無不可，不以發票人自己填載為必要。次按當事人
    主張有利於己之事實，就其事實有舉證之責任。私文書經本
    人簽名、蓋章或按指印者，推定為真正。民事訴訟法第277
    條、第358 條第1 項分別定有明文。按事實有常態與變態之
    分，其主張常態事實者無庸負舉證責任；主張變態事實者，
    則須就其所主張之事實負舉證之責。發票人在本票上簽名或
    蓋章，並已親自或授權他人填寫日期、金額等應記載事項而
    交付他人為常態，故發票人主張其未親自或授權他人填載日
    期、金額等應記載事項，即屬變態事實，由發票人負舉證之
    責（最高法院110 年度台簡上字第3 號民事判決意旨參照）
    。
  2.查原告自承：其簽發系爭本票，除票面金額外，均由其填載
    完成等語（見本院卷第12頁），而系爭本票於被告提出向本
    院聲請裁定准予強制執行時，已記載如附表「票面金額」欄
    所示金額，有系爭本票影本在卷可稽（見本院109 年度司票
    字第3616號卷第9 頁），依上開說明，就原告主張未有囑託
    他人代書、授權他人填載系爭本票金額之事實為變態事實，
    應負舉證責任。惟原告就此僅空言否認，未能舉證以實其說
    ，是應認系爭本票金額、發票日期之填寫係出於原告之授權
    或同意所為，系爭本票非無效票，原告主張：系爭本票為無
    效票云云，並無可採。
㈢、原告又主張：兩造為直接前後手，原告簽發系爭本票時，兩
    造間已無借款關係存在，亦即無原因關係存在，惟為被告所
    否認，並以前詞置辯，經查：
  1.按本票固為無因證券，票據債務人不得以自己與發票人或執
    票人前手間所存在之抗辯事由，對抗執票人。然發票人非不
    得以自己與執票人間所存之抗辯事由對抗執票人，此觀票據
    法第13條前段之反面解釋而自明。又如發票人一旦提出其基
    礎原因關係不存在之對人抗辯，執票人自應就該基礎原因關
    係存在之積極事實，負舉證責任（最高法院81年度臺上字第
    879號判決參照）。
  2.查原告主張：其簽發系爭本票交付被告，兩造為直接前後手
    等情，此為被告所不爭執（見本院卷第12頁），兩造為票據
    關係之直接前後手，原告自得以原因關係所存抗辯事由對抗
    被告，依上開說明，被告應就系爭本票之原因關係即兩造間
    有消費借貸關係存在之積極事實，負舉證責任。被告關此部
    分，業據其提出本票影本、對話記錄、收據、被告自行書寫
    之紀錄為據（見本院卷第179-231 頁），且原告亦不爭執兩
    造有上開對話記錄存在（見本院卷第235 頁），而依上開對
    話記錄內容觀之，兩造於108 年5 月至109 年1 月間，陸續
    有多筆原告向被告借款之對話內容，有該對話記錄在卷可稽
    （見本院卷第183 、185 、187 、201-203 、207-213 、21
    7 、221 、227 頁），且依被告所提出之109 年5 月1 日與
    原告妻子間之對話記錄所示：原告妻子質疑請求被告為何要
    一次向原告請求50萬元？可能會導致原告遭送回菲律賓，並
    表明原告和原告之妻子會清償系爭債務等語，有該對話記錄
    在卷可稽（見本院卷第231 頁），另參以，證人王莉莉即被
    告妻子於本院證稱：原告簽發系爭本票時，我和被告在場，
    過程很平和，原告簽發系爭本票前曾以電話與其妻子溝通確
    認借款金額後，原告就簽下系爭本票，且為確認原告之真實
    姓名、地址，原告又將其之在台居留證交給被告影印等語（
    見本院卷第246-247 頁），由前揭證據資料觀之，對話記錄
    、收據、被告自行書寫之紀錄、證人王莉莉之前揭證詞，均
    核與被告所述大致吻合，堪認被告所辯：原告簽發系爭本票
    之原因關係為消費借貸之法律關係，兩造間之債務經結算為
    50萬元，原告始簽發系爭本票交付被告，以清償借款等語，
    堪信為真。
㈣、原告又主張：就兩造間之借款，原告業已於107 年5 月至11
    月間清償8 萬4,000 元云云，惟為被告所否認，並以前詞置
    辯，經查：
  1.按民事訴訟如係由原告主張權利者，應先由原告負舉證之責
    ，若原告先不能舉證，以證實自己主張之事實為真實，則被
    告就其抗辯事實即令不能舉證，或其所舉證據尚有疵累，亦
    應駁回原告之請求（最高法院109 年度台上字第123 號、10
    8 年度台上字第129 號判決、107 年度台上字第1806號、第
    182 號、第116 號裁定、106 年度台上字第2752號、第298
    號判決意旨參照）。民事訴訟負舉證責任之一方如不能提出
    使法院就應證事實形成確切之心證時，即應對其未就利己事
    實盡舉證責任一事，承擔不利益之結果（最高法院107 年度
    台上字第2077號判決意旨參照）。準此，應由原告其主張系
    爭本票債權業已清償之事實，負舉證之責。
  2.原告就此固據其提出存摺內頁、存款往來明細暨對帳單為證
    （見本院卷第19-23 頁），惟依上開存摺紀錄、存款往來明
    細對帳單原告領款之日期分別為109 年12月4 日、108 年7
    月26日至109 年8 月20日，顯與原告主張之還款日期107 年
    5 月至11月不符，所顯示之領款金額累計亦非8 萬4,000 元
    ，且原告所提出之上開領款記錄，至多僅能證明原告曾自原
    告名下帳戶領出上開記錄所示款項，無從據以認定，原告已
    將上開領出之款項交付被告，而除前揭領款紀錄外，原告並
    未提出其他證據，以資證明，原告曾於107 年5 月至11月間
    清償8 萬4,000 元，則原告既未能舉證證明其於107 年5 月
    至11月間即已清償8 萬4,000 元，原告此部分主張，自難認
    為可採。
㈤、原告另主張：縱認系爭本票債權存在，但被告已經由強制執
    行程序，各於109 年9 月4 日扣得1 萬4,023 元、109 年10
    月6 日扣得1 萬3,054 元、109 年11月5 日扣得1 萬4,389
    元、109 年12月4 日扣得1 萬4,671 元，共計5 萬6,137 元
    ，應認此部分亦屬原告已清償系爭本票票款5 萬6,137 元等
    語，業據原告提出存摺內頁影本為據（見本院卷第251 頁）
    ，並為被告所不爭執，是應認系爭本票債權已有部分，因原
    告已清償上開5 萬6,137 元而消滅，亦即被告所持有之系爭
    本票票據債權尚餘44萬3,863 元（計算式：500,000 －56,
    137 ＝443,863 ）。
四、從而，原告請求確認被告所持有原告簽發之系爭本票逾44萬
    3,863 元部分之票據債權不存在，為有理由，應予准許，逾
    此範圍之請求，為無理由，應予駁回。
五、本件事證已臻明確，兩造其餘攻擊防禦方法，經審核結果，
    均不足以影響判決結果，爰不一一論述，併予敘明。
六、訴訟費用負擔之依據：民事訴訟法第79條。
中    華    民    國  110     年    10    月    29    日
                  高雄簡易庭  法      官  林綉君
以上正本係照原本作成。
如不服本判決，應於送達後20日內，向本院提出上訴狀並表明上
訴理由，如於本判決宣示後送達前提起上訴者，應於判決送達後
20日內補提上訴理由書（須附繕本）。
中    華    民    國  110     年    10    月    29    日
                              書  記  官  羅崔萍
附表:
┌─────────────┬────┬───────┬─────┬─────┐
│發票人                    │票面金額│發票日        │到期日    │票據號碼  │
├─────────────┼────┼───────┼─────┼─────┤
│傑司多( 音譯，原名：      │50萬元  │108 年11月12日│未載到期日│WG0000000 │
│NAPOLITANO JESTOPHER  REY │        │              │          │          │
│TABUCOL）                 │        │              │          │          │
└─────────────┴────┴───────┴─────┴─────┘